【裁判字號】    97,易,1705
【裁判日期】    970827
【裁判案由】    侵占
【裁判全文】
臺灣板橋地方法院刑事判決              97年度易字第1705號
公  訴  人  臺灣板橋地方法院檢察署檢察官
被      告  甲○○
上列被告因業務侵占案件，經檢察官提起公訴（97年度偵字第69
25號），本院合議庭以裁定進行簡式審判程序，判決如下：
    主  文
甲○○連續意圖為自己不法之所有，而侵占對於業務上所持有之
物，處有期徒刑壹年肆月；減為有期徒刑捌月。又意圖為自己不
法之所有，而侵占對於業務上所持有之物，處有期徒刑捌月；減
為有期徒刑肆月。應執行有期徒刑拾月。緩刑參年。
    事  實
一、甲○○自民國79年3 月20日起至96年間，任職於南山人壽保
    險股份有限公司（下稱南山人壽保險公司）歷任業務員、業
    務主任、業務代表等職務，其職稱雖有不同，惟其職務內容
    均為招攬保險業務、代收保險費、手續費、保單質借還款等
    事項，為從事業務之人。詎甲○○於任職期間內，因自身財
    務週轉所需，竟基於意圖為自己不法所有之概括犯意，先後
    於如附表編號1 至編號8 所示之時間，均在其位於臺北市○
    ○○路409 號個人辦公室內，連續多次將其業務上所持有、
    如附表編號1 至編號8 所示各保戶所交付之保險費、手續費
    、保單質借還款等款項均侵占入己，並挪供私用（各次侵占
    之行為時間、保戶姓名、保單編號、款項名目、款項金額等
    均詳附表編號1 至編號8 所示）。甲○○復於如附表編號9
    所示之時間，在其上址個人辦公室內，另行起意，意圖為自
    己不法之所有，將其業務上所持有、如附表編號9 所示保戶
    所交付之保險費侵占入己，挪供私用（該次侵占之行為時間
    、保戶姓名、保單編號、款項金額等詳附表編號9 所示）。
    嗣甲○○於96年間離職後，南山人壽保險公司陸續接獲如附
    表所示各保戶之申訴，經詳細查核甲○○經手業務之帳目後
    ，始知悉上情。
二、案經南山人壽保險公司訴由臺灣板橋地方法院檢察署檢察官
    偵查起訴。
    理  由
一、上揭事實，業據被告甲○○迭於偵查中及本院審理時均坦白
    承認，核與告訴人南山人壽保險公司代理人乙○○於偵查中
    之指訴、證人即如附表編號6 所示保戶王瑛琪於偵查中所證
    述之情節相符，並有告訴人所提出之壽險業務代表聘約書、
    業務主任聘約書、保戶盧麗珠、王世銘、王瑛琪等人之聲明
    書、被告出具之保戶盧麗珠、王瑛慧等人保險契約復效申請
    書各1 份、保險契約書數份等在卷可稽，足認被告上開自白
    ，核與事實相符。本件事證明確，被告犯行堪以認定。
二、按被告如附表編號1 至編號8 所示之業務侵占行為後，94年
    2 月2 日修正公布之刑法部分修正條文，業於95年7 月1 日
    施行。修正後刑法第2 條第1 項規定：「行為後法律有變更
    者，適用行為時之法律。但行為後之法律有利於行為人者，
    適用最有利於行為人之法律」，上揭條文係規範行為後法律
    變更所生新舊法律比較適用之準據法，於刑法修正施行後，
    應適用上揭條文之規定，為「從舊從輕」之比較。又法律變
    更之比較適用，比較時應就罪刑有關之共犯、未遂犯、想像
    競合犯、牽連犯、連續犯、結合犯，以及累犯加重、自首減
    輕暨其他法定加減（如身分加減）與加減例等一切情形，綜
    其全部罪刑之結果而為比較；且就比較之結果，須為整體之
    適用，不能割裂分別適用各該有利於行為人之法律，此即法
    律變更之比較適用所應遵守之「罪刑綜合比較原則」及「擇
    用整體性原則」（最高法院24年上字第4634號判例、27年上
    字第2615號判例、95年第8 次刑事庭會議決議意旨參照）。
    茲就與被告此部分犯行相關之刑法修正前、後條文之比較，
    分述如下：
  (一)連續犯部分：修正前刑法第56條原規定：「連續數行為而犯
    同一罪名者，以一罪論。但得加重其刑至二分之一」，修正
    後之刑法已刪除上開連續犯之條文規定；本件被告先後多次
    侵占其業務上所持有之物犯行，係基於概括犯意反覆為之（
    詳下述），依修正前刑法第56條連續犯之規定，僅以一業務
    侵占罪論，並得加重其刑，而修正後之刑法既已刪除上開連
    續犯之規定，則被告多次業務侵占行為，即應就各次侵占行
    為分別論罪科刑，再依數罪併罰之規定分論併罰；比較新舊
    法之結果，修正後之規定，並未較有利於被告。
  (二)罰金刑最低數額部分：修正前刑法第33條第5 款原規定：「
    罰金：（銀元）1 元以上」，依現行法規所定貨幣單位折算
    新臺幣條例第2 條規定折算為新臺幣後，上開罰金刑之最低
    數額即為新臺幣3 元；而修正後刑法第33條第5 款則規定：
    「罰金：新臺幣1,000 元以上，以百元計算之」，即修正後
    之罰金刑最低數額，已提高為新臺幣1,000 元；比較新舊法
    之結果，修正後之規定，並未較有利於被告（至被告所犯業
    務侵占罪之法定刑中罰金刑數額提高標準部分，依增訂刑法
    施行法第1 條之1 第1 項、第2 項前段規定提高後之數額，
    與原適用罰金罰鍰提高標準條例第1 條前段、現行法規所定
    貨幣單位折算新臺幣條例第2 條等規定提高並折算為新臺幣
    後之數額，兩者均屬相同，對於被告並無何有利或不利之影
    響，自不生新舊法比較適用之問題，應依一般法律適用之原
    則，直接適用增訂後之規定，併予敘明）。
  (三)綜上修正前、後刑法規定比較之結果，修正後之刑法規定並
    未較有利於被告，揆諸前揭說明，本件被告所犯如附表編號
    1 至編號8 所示之業務侵占犯行，自應適用被告行為時即修
    正前之刑法規定。末按犯罪在刑法修正施行前者，於刑法修
    正施行後，緩刑之宣告，應適用修正後刑法第74條之規定（
    最高法院95年第8 次刑事庭會議決議意旨七、參照）；是本
    件關於緩刑之宣告，應直接適用修正後之刑法第74條規定，
    無須另行比較新舊法，此併予敘明。
三、核被告將其業務上所持有、如附表所示各保戶所交付之保險
    費、手續費、保單質借還款等款項均予侵占入己之行為，均
    係犯刑法第336 條第2 項之業務侵占罪。被告如附表編號1
    至編號8 所示先後多次業務侵占犯行，時間緊接，手法相同
    ，所犯係構成要件相同之罪名，顯係基於概括之犯意反覆為
    之，為連續犯，應依修正前刑法第56條規定以一罪論，並加
    重其刑。被告上開連續業務侵占犯行，與其嗣後如附表編號
    9 所示之業務侵占犯行，犯意各別、行為不同，應予分論併
    罰。爰審酌被告之犯罪動機、目的、手段、其為圖個人之資
    金挹注，竟利用職務之便而侵占代收之款項，其行為對於告
    訴人所造成之損害非輕，及其犯後坦承犯行，態度尚稱良好
    等一切情狀，就其所成立之2 項業務侵占罪分別量處如主文
    所示之刑，以示懲儆。又被告犯罪後，中華民國九十六年罪
    犯減刑條例業經總統於96年7 月4 日公布，並自同年月16日
    起生效施行，核本件被告之犯罪時間，均係在96年4 月24日
    以前，合於該條例所列之減刑要件，爰依該條例第2 條第1
    項第3 款規定，均減其宣告刑二分之一。再修正前刑法第51
    條第5 款原規定：「宣告多數有期徒刑者，於各刑中之最長
    期以上，各刑合併之刑期以下，定其刑期。但不得逾20年」
    ，修正後之刑法第51條第5 款則規定：「宣告多數有期徒刑
    者，於各刑中之最長期以上，各刑合併之刑期以下，定其刑
    期。但不得逾30年」；比較新舊法結果，修正後之規定，並
    未較有利於被告，自應依刑法第2 條第1 項前段規定，適用
    修正前之刑法第51條第5 款規定，就被告減得之刑定其應執
    行刑。末按被告未曾因故意犯罪受有期徒刑以上刑之宣告，
    有臺灣高等法院被告前案紀錄表1 份附卷可按，其因為求個
    人財務週轉，於失慮之下而犯本件之罪，其事後亦已全數償
    還本件所侵占之款項，此據告訴人代理人乙○○於本院審理
    時到庭陳述明確（見本院97年8 月13日準備程序筆錄第2 頁
    ），本院認被告經此偵審程序之教訓後，應能知所警愓，而
    無再犯之虞，對被告所處之刑以暫不執行為適當，爰依刑法
    第74條第1 項第1 款規定，併予宣告緩刑，以啟自新。
據上論斷，應依刑事訴訟法第273 條之1 第1 項、第299 條第1
項前段，刑法第2 條第1 項前段、第336 條第2 項、第74條第1
項第1 款，修正前刑法第56條、第51條第5 款，中華民國九十六
年罪犯減刑條例第2 條第1 項第3 款、第7 條，刑法施行法第1
條之1 第1 項、第2 項前段，判決如主文。
本案經檢察官劉仕國到庭執行職務
中    華    民    國    97    年    8     月    27    日
                  刑事第一庭  法  官  劉景宜
以上正本證明與原本無異
如不服本判決應於送達後10日內向本院提出上訴狀
                              書記官  謝秀青
中    華    民    國    97    年    9     月    4     日
附表：
┌──┬─────┬─────┬─────┬─────┬─────┐
│編號│行為時間  │保戶姓名  │保單編號  │款項名目  │ 款項金額 │
│    │（民國）  │          │          │          │（新臺幣）│
├──┼─────┼─────┼─────┼─────┼─────┤
│ 1  │82年11月至│ 盧麗珠   │Ｚ000000000│ 保險費   │合計金額  │
│    │94年11月之│          │          │          │387,790元 │
│    │每年11月間│          │          │          │          │
├──┼─────┼─────┼─────┼─────┼─────┤
│ 2  │82年11月至│ 盧麗珠   │Ｚ000000000│ 保險費   │合計金額  │
│    │94年11月之│          │          │          │116,011元 │
│    │每年11月間│          │          │          │          │
├──┼─────┼─────┼─────┼─────┼─────┤
│ 3  │87年間    │ 許蔡隆   │Ｚ000000000│保單質借還│11萬元    │
│    │          │          │          │款        │          │
├──┼─────┼─────┼─────┼─────┼─────┤
│ 4  │89年5 月至│ 王瑛慧   │Ｚ000000000│ 保險費   │合計金額  │
│    │95年5 月之│          │          │          │139,128元 │
│    │每年5 月間│          │          │          │          │
├──┼─────┼─────┼─────┼─────┼─────┤
│ 5  │91年5 月28│ 王世銘   │Ｚ000000000│ 保險費   │12,649元  │
│    │日        │          │          │          │          │
├──┼─────┼─────┼─────┼─────┼─────┤
│ 6  │91年7月9日│ 王瑛琪   │Ｚ000000000│ 保險費   │13,161元  │
│    │          │          │          │          │          │
├──┼─────┼─────┼─────┼─────┼─────┤
│ 7  │91年12月至│ 王瑛慧   │Ｚ000000000│保險費、手│合計金額  │
│    │94年12月之│          │          │續費      │375,413元 │
│    │每年12月間│          │          │          │          │
├──┼─────┼─────┼─────┼─────┼─────┤
│ 8  │93年8月間 │ 毛昭旺   │Ｚ000000000│ 保險費   │34,950元  │
├──┼─────┼─────┼─────┼─────┼─────┤
│ 9  │95年12月間│ 王瑛慧   │Ｚ000000000│ 保險費   │102,960元 │
│    │          │          │          │          │          │
└──┴─────┴─────┴─────┴─────┴─────┘
附錄本案論罪科刑法條全文：
刑法第336條第2項
中華民國刑法第336條
（公務公益侵占罪、業務侵占罪）
對於公務上或因公益所持有之物，犯前條第1項之罪者，處1年以
上7年以下有期徒刑，得併科5千元以下罰金。
對於業務上所持有之物，犯前條第1項之罪者，處6月以上5年以
下有期徒刑，得併科 3 千元以下罰金。
前二項之未遂犯罰之。


司法院資訊處製作；財團法人民間司法改革基金會備份。
